臺灣臺北地方法院民事判決
110年度訴字第5081號
原      告  曹月嬌

訴訟代理人  陳明彥律師
被      告  陳耀楨

上列當事人間履行協議事件，本院於民國111年11月10日言詞辯
論終結，判決如下︰
    主      文
原告之訴及假執行之聲請均駁回。
訴訟費用由原告負擔。
    事實及理由
一、原告主張：民國94年11月間訴外人陳耀宗（已歿，即被告之
    胞弟）向伊借款，之後邀伊共同投資菲律賓大宗國際貿易股
    份有限公司（下稱菲律賓大宗公司），以債做股，並於94年
    11月8日簽訂股東投資協議書。惟陳耀宗並未依約移轉股權
    及分配盈餘，伊與陳耀宗協商後，陳耀宗允諾返還投資款及
    代墊費用共計人民幣86萬元。嗣陳耀宗死亡後，其名下菲律
    賓大宗公司股權均由被告承接，兩造曾於106年7月21日在中
    國大陸廈門市吉林茶樓協議，被告同意給付人民幣86萬，並
    簽立借條（下稱系爭借條），約定即日起1年內償還，詎被
    告未依借條履行，為此依系爭借條、債務承擔法律關係提起
    本訴等語。並聲明：㈠被告應給付原告人民幣86萬元，及自1
    07年7月22日起至清償日止，按年息5%計算之利息。㈡願供擔
    保請准宣告假執行。
二、被告則以：伊為陳耀宗之胞兄，原告與陳耀宗間之投資債務
    糾紛，與伊無涉；又原告係投資菲律賓大宗公司，與臺灣大
    宗國際開發股份有限公司（下稱臺灣大宗公司）無關。另原
    告於106年7月21日誘騙伊至廈門市吉祥茶樓，現場人員眾多
    且有幫派份子，伊受原告及眾人脅迫不得已簽立借條，惟伊
    並未向原告借款，原告亦未交付人民幣86萬元；又陳耀宗留
    有子女，伊並非繼承人，並無繼承陳耀宗之股份，亦未承擔
    陳耀宗之債務等語置辯。並聲明：㈠原告之訴及假執行之聲
    請均駁回。㈡如受不利益判決，願供擔保請准宣告免為假執
    行。
三、兩造不爭執事項：（見本院卷第208頁）
  ㈠原告於94年11月8日與陳耀宗簽訂股東投資協議書，約定原告
    投資人民幣120萬元（尚有餘款人民幣37萬元未付），陳耀
    宗則出讓「大宗礦業股份有限公司」4%股權予原告，嗣陳耀
    宗於97年2月6日死亡。
　㈡陳耀宗死亡後，被告於97年2月12日起持陳耀宗之存摺、印鑑
    ，提領陳耀宗所有玉山銀行民生分行帳戶新臺幣2226萬8,87
    8元、民生分行外幣帳戶美金203萬9,735元、第一商銀建國
    分行帳戶新臺幣1,012萬元（均係供大宗國際開發股份有限
    公司對外經營使用帳戶），被告所犯行使偽造私文書罪經臺
    灣高等法院以101年度上更㈠字第193號判決應執行有期徒刑3
    年確定。
　㈢大宗國際開發股份有限公司原負責人為陳耀宗，之後變更為
　　陳俐巧，於102年9月26日變更負責人為被告。
  ㈣106年7月21日於中國大陸廈門市吉祥茶樓，被告簽立借條1
　　紙交付原告。
  ㈤就上開簽立借條一事，被告曾對原告提起妨害自由告訴，經
　　臺灣苗栗地方檢察署檢察官以106年度偵字第5768號不起訴
　　處分確定。
四、本院之判斷：
　　原告依系爭借條、債務承擔法律關係請求被告給付人民幣86
    萬，此為被告否認，並以前詞置辯。茲將本件重要爭點說明
    如下：
  ㈠兩造間是否成立債務承擔之協議？
　1.按債務承擔契約，係以移轉債務於第三人為目的之契約，故
    先以有債務之存在為前提；次按債務承擔，不論為免責的債
    務承擔或約定之併存的債務承擔，均必以第三人與債權人互
    相表示意思一致，為成立該承擔契約之前提。苟無該承擔債
    務之合致意思表示，縱第三人基於其他原因 (例：民法第26
    8條所定之第三人負擔契約) ，須對債權人為給付，自非屬
    於債務承擔（最高法院71年度台上字第5087號、86年度台上
    字第2700號判決意旨參照）。
  2.原告主張兩造於106年7月21日在中國大陸廈門市吉祥茶樓成
    立債務承擔契約，固提出股東投資協議書、被告簽立之借條
    、現場對話錄音譯文等件為證。惟查，依卷附股東投資協議
    書（見本院卷第13-15頁），雖可認訴外人陳耀宗生前以大
    宗國際貿易股份有限公司代表人身分，與原告簽訂該投資協
    議書，惟協議書之立合約書人為大宗國際貿易股份有限公司
    ，並非陳耀宗，依債之相對性原則，投資協議係存在於大宗
    國際貿易股份有限公司與原告之間，單憑該投資協議書無法
    據以認定原告與陳耀宗間具有人民幣86萬元之債權債務關係
    存在，原告空言主張陳耀宗生前允諾返還投資款及代墊費用
    共人民幣86萬元，尚難憑採。原告與陳耀宗間既無法證明人
    民幣86萬元債務存在，依前開說明，兩造間自無就陳耀宗所
    負債務成立債務承擔之可能。
　3.再依卷附借條（見本院卷第17頁），其上記載：「茲向曹月
    嬌借款人民幣捌拾陸萬元人民幣整，並約定即日起一年內償
    還，惟口說無憑，特立此據」，被告固不否認其本人於借據
    上簽名，惟否認有何借貸關係。依借條上開文字內容，明文
    為「借款」，難認原告（所指債權人）與被告（所指第三人
    ）間就陳耀宗所負人民幣86萬元債務由被告承擔一節已達意
    思表示合致，依前開說明，原告主張兩造於106年7月21日成
    立債務承擔協議云云，並非有據。
  ㈡原告依借條、債務承擔協議請求被告給付人民86萬元，有無
    理由？　　
　1.按因被詐欺或被脅迫，而為意思表示者，表意人得撤銷其意
    思表示；前條之撤銷，應於發見詐欺或脅迫終止後，1年內
    為之，民法第92條第1項前段、第93條前段分別定有明文。
    所謂因被脅迫而為意思表示，係指因相對人或第三人以不法
    危害之言語或舉動加諸表意人，使其心生恐怖，致為意思表
    示而言（最高法院95年度台上字第2948號判決意旨參照）。
    民法第92條第1項規定之撤銷權為形成權之一種，其撤銷意
    思表示，屬單獨行為，是否生效，不因相對人是否同意而有
    異（最高法院95年度台上字第2782號判決意旨參照）。
　2.依卷附06年7月21日在中國大陸廈門市吉祥茶樓現場對話錄
    音譯文（見本院卷第19-77頁），依當時原告稱：「然後我
    錢投資進去你本金還沒還給我，你今天晚上先把本金你寫一
    個借據還給我」、「我的投資86萬本金先寫給我」、「30萬
    是臺幣，這個我承認...」、「你就寫那個三哥86萬元的借
    據，減去30萬」；被告則稱：「我有還你錢30萬元」、「不
    是我欠你，你要講清楚」、「你現在硬逼我也要我還錢」、
    「我沒有跟你拿錢，你叫我寫欠款，那你不是，最後要有匯
    款單，名義上要有匯款呢」、「不然你要怎麼寫，你寫好，
    我簽字嘛！」、「不能寫借條，借條我不會簽喔」等語；再
    依被告所陳當日與阮黎青相約，之後阮黎青又通知原告、劉
    偉等人到場，伊被迫簽2張借條，1張是劉偉借條新臺幣940
    萬元，1張是原告借條人民幣86萬元等情，並提出借條及現
    場翻拍照片為證（見本院卷第139-141頁），在場劉偉多次
    稱：「他今天不給我交代，我不會讓他走的」、「不會讓他
    離開中國啦」；劉礎則稱：「你大哥要給我媽一個答覆到底
    是什麼時候要把這個錢還給我媽！」，以被告當時身處大陸
    地區，在茶樓包廂內人多勢眾，被告多次提及其與原告間並
    無借貸、先前已付新臺幣30萬元、要求將公司帳冊給原告看
    、拒絕簽立借條，均未遭在場之人理睬或採納，原告雖未實
    際出言恐嚇，然在場劉偉表明被告如不處理，該日不讓其離
    開等情，足以使被告心生畏懼，可認被告於簽立系爭借條時
    ，已陷於意思表示不自由。佐以被告返國後於106年7月28日
    即至派出所提告原告妨害自由，並以106年8月1日存證信函
    撤銷系爭借條之意思表示，有存證信函、調查筆錄、長春路
    派出所報案三聯單可參（見臺灣苗栗地方法院106年度偵字
    第5768號、第22195號影卷），被告撤銷意思表示未逾民法
    第93條前段規定之1年除斥期間，且依民法第114條第1項「
    法律行為經撤銷者，視為自始無效」，系爭借條既因被告依
    民法第92條第1項前段撤銷意思表示而無效，被告亦無承擔
    債務之意思，則原告借條、債務承擔協議請求被告給付人民
    86萬元，即屬無據。原告所涉妨害自由罪嫌，經檢察官為不
    起訴處分，惟不影響本院上開事實之認定，併予說明。
五、綜上，原告依借條、債務承擔協議，請求被告給付人民幣86
    萬元，及自107年7月22日起至清償日止，按年息5%計算之利
    息，為無理由，應予駁回。原告之訴既經駁回，其假執行之
    聲請失所附麗，併予駁回。
六、本件事證已臻明確，兩造其餘攻擊防禦方法及所提之證據，
    經核均與本件判決結果無影響，爰不逐一論駁。
七、訴訟費用負擔之依據︰民事訴訟法第78條。
中　　華　　民　　國　　111 　年　　12　　月　　9 　　日
                  民事第八庭  法  官  張瓊華
上列正本係照原本作成。
如不服本判決對本判決上訴，須於判決送達後20日內向本院提出
上訴狀（須附繕本）。如委任律師提起上訴者，應一併繳納上訴
審裁判費。　　　　　　　　　
中　　華　　民　　國　　111 　年　　12　　月　　9 　　日
                              書記官  邱美嫆